臺灣臺北地方法院刑事判決　　　　　　　　　　　　九十二年度訴字第一八五六號
　　公　訴　人　台灣台北地方法院檢察署檢察官
　　被　　　告　丁○○
　　選任辯護人　余鐘柳律師
右列被告因貪污案件，經檢察官提起公訴（九十二年度偵字第五九五號），乙○判決
如左：
    主  文
丁○○連續依據法令從事公務之人員，侵占職務上持有之非公用私有財物，處有期徒
刑貳年，褫奪公權參年；所得財物新台幣壹萬伍仟柒佰拾肆元應追繳，並發還國泰人
壽保險股份有限公司，如全部或一部無法追繳時，應以其財產抵償之。
    事  實
一、丁○○自民國八十七年八月一日起至九十一年七月三十日止（即八十七學年度至
　　九十學年度），擔任臺北縣新店市北新國民小學（下稱北新國小）教師兼任衛生
　　保健組組長，並承辦該校暨附設幼稚園之學生團體平安保險業務，為依據法令從
　　事公務之人員，明知依據臺灣省政府及臺北縣政府之規定，以每名學生新台幣（
    下同）一點五元計算之學生團體平安保險代辦工作費，應繳入各校代辦經費專戶
    ，依會計帳務程序處理，專款專用於辦理學生團體平安保險所需之郵電、加班、
    出差及其他有關業務費用支出，且於八十七及八十八年度上、下學期均按上述規
    定辦理，自學生所收取之保險費扣除代辦工作費後，將餘額給付保險人臺灣人壽
    保險股份有限公司（下稱台灣人壽公司，八十七學年度部分）、美商大都會人壽
    保險股份有限公司（下稱大都會人壽公司，八十八學年度部分），代辦工作費部
    分，則交由出納組組長丙○○繳交學校公庫，再由會計主任己○○製作傳票入帳
    。詎丁○○自八十九年十一月間起，竟基於意圖為自己不法所有之概括犯意，於
    八十九年度上學期（八十九年十月間）、下學期（九十年二月間）及九十年度上
    學期（九十年九月間），利用得標保險公司即保險人變更為國泰人壽保險股份有
    限公司（下稱國泰人壽公司），而國泰人壽公司將代辦工作費改採不事先預扣，
    於收取全額保險費之後，再以支票給付代辦工作費予學校之機會，意圖為自己不
    法之所有，利用其承辦學生平安保險之職務，提供其本人姓名作為支票之受款人
    ，連續於北新國小自國泰人壽公司承辦北新國小學生平安保險業務之人員甲○○
    ，領得國泰人壽公司所有，而應交付北新國小存入代辦經費專戶之八十九年度上
    、下學期及九十年度上學期代辦工作費之支票共三張（發票人均為匯通商業銀行
    營業部，票號分別為ＢＡ0000000號、ＢＡ0000000號、ＢＡ00
    00000號；發票日各為八十九年十一月十六日、九十年三月十九日、九十年
    十月五日；面額分別為五千二百四十九元、五千二百五十二元、五千二百十三元
    ）後，將之侵占入己，並先後於九十年六月十九日、九十年六月十九日、九十年
    十一月五日存入其本人所有華南商業銀行新店分行第000000000000
    00號帳戶內，提示兌現，計侵占職務上持有之非公用私有財物一萬五千七百十
    四元。
二、案經法務部調查局臺北市調查處移請台灣台北地方法院檢察署檢察官偵查起訴。
    理  由
一、訊據被告丁○○矢口否認有何侵占職務上所持有財物之犯行，辯稱：甲○○跟我
    說這些錢是我的抄寫費，我主觀上沒有犯意云云。
（一）本案被告自八十七年八月一日至九十一年七月三十日擔任北新國小之衛生保健
      組組長，承辦該校暨附設幼稚園之學生團體平安保險業務，於八十九年度上學
      期（八十九年十月間）、下學期（九十年二月間）及九十年度上學期（九十年
      九月間），提供其本人姓名作為支票之受款人，陸續自國泰人壽公司承辦北新
      國小學生團體平安保險業務之人員甲○○，領得國泰人壽公司所簽發上開面額
      分別為五千二百四十九元、五千二百五十二元、五千二百十三元之支票三張，
      先後於九十年六月十九日、九十年六月十九日、九十年十一月五日存入其本人
      所有前揭帳戶等情，業據被告供承無訛，並有國泰人壽公司台灣省學生團體保
      險參加學生人數及保險費用明細表影本三件（八十九年度上學期、八十九年度
      下學期、九十年度上學期，均載有「經辦人：丁○○」）、台灣省學生團體保
      險代辦工作費收據影本三件（八十九年度上學期、八十九年度下學期、九十年
      度上學期，其中八十九年度下學期及九十年度上學期之收據，均載有「支票抬
      頭：丁○○；經辦人：丁○○」）、前開支票影本三紙等附卷可稽，堪信屬實
      ；從而本案之爭點，端在於上開支票三張，究否屬於國泰人壽公司應支付北新
      國小之款項，及被告主觀上對於該三張支票應交付北新國小入帳一節，是否具
      有認識而已。
（二）經查，依據教育部中部辦公室與國泰人壽公司之約定，國泰人壽公司承辦台灣
      省各級學校之學生團體保險業務，應支付各級學校代辦工作費，按參加保險學
      生總人數每一學期每名一點五元計算，但人數未滿六百人之學校，按每一學期
      九百元基本數發給之事實，有勞務採購契約範本、教育部中部辦公室採購投標
      須知各一件在案可稽；是依據國泰人壽公司與教育部中部辦公室之契約約定，
      國泰人壽公司承辦台灣省各級學校之學生團體保險，具有支付每一學期每名學
      生一點五元之代辦工作費予投保學校之義務之事實，應堪認定。次查，學生團
      體保險承辦公司支付各級學校之代辦費用，應依規定繳入代辦經費專戶，並依
      會計帳務處理，以專款專用為原則等情，有台北縣政府八十五年九月三日函影
      本一件（載有：學生團體保險工作代辦費之發給，應為支應各學校辦理「學保
      」所需郵電、加班、出差及其他有關業務費用，另工作津貼因經審計單位提出
      糾正，應予停支）、台北縣政府八十七年一月十七日函影本一件（載有：保險
      費．．．等代辦經費，應依規定繳入代辦經費專戶，並依會計帳務處理，專款
      專用為原則）附卷足稽，堪信為真；揆以上述學生團體保險承辦公司具有支付
      代辦工作費予投保學校之義務之事實，顯然「代辦工作費」係以投保學校為支
      付對象，且投保學校必須依規定存入代辦經費專戶，以專款專用為原則等情，
      亦堪認定。復查，被告自國泰人壽公司業務人員甲○○所收取上揭面額分別為
      五千二百四十九元、五千二百五十二元、五千二百十三元之支票三張，係被告
      依照上開每學期每名學生一點五元之標準，分別於八十九年度上學期、八十九
      年度下學期、九十年度上學期根據投保學生人數計算數額，記載於國泰人壽公
      司台灣省學生團體保險參加學生人數及保險費用明細表之「代辦工作費」欄後
      ，由國泰人壽公司依據該等數額所簽發之支票等情，為被告所不否認，並有國
      泰人壽公司台灣省學生團體保險參加學生人數及保險費用明細表影本三件（八
      十九年度上學期、八十九年度下學期、九十年度上學期）、前揭支票影本三紙
      、台灣省學生團體保險代辦工作費收據影本三件（八十九年度上學期、八十九
      年度下學期、九十年度上學期）等在卷足據，參諸證人甲○○證稱其自被告收
      取代辦工作費收據，即攜回公司，由公司簽發支票，交付被告等情，本案被告
      自證人甲○○所收取之支票三張，確係國泰人壽公司所有，依據前開契約約定
      ，應交付北新國小之學生團體保險「代辦工作費」之事實，自堪認定。
（三）被告自八十七年八月一日起即擔任北新國小之衛生保健組組長，承辦該校暨附
      小八十七學年度及八十八學年度之學生團體保險分別由台灣人壽公司及大都會
      人壽公司承辦，該二公司辦理北新國小之學生團體保險，亦有依據與教育部中
      部辦公室之契約，支付每學期每位學生一點五元之「代辦工作費」予北新國小
      ，其辦理方式係由北新國小向學生收取學生團體保險費用之後，存入北新國小
      代辦經費專戶，由被告計算「代辦工作費」數額，填寫「明細表」後，提領所
      收取之保險費用，將「代辦工作費」部分，重新存入北新國小之代辦經費專戶
      ，餘額部分，則給付台灣人壽公司及大都會人壽公司等情，亦為被告所不否認
      ，且據證人何邱芳、己○○、戊○○（北新國小校長）證述明確，並有台灣人
      壽公司八十七學年度第一學期學生團體保險參加學生人數及保險費明細表、台
      灣人壽公司八十七學年度第二學期學生團體保險參加學生人數及保險費明細表
      、大都會人壽公司八十八學年度第一學期台灣省公私立各級學校學生團體保險
      參加學生人數及保險費明細表、大都會人壽公司八十八學年度第二學期台灣省
      公私立各級學校學生團體保險參加學生人數及保險費明細表等影本各一件、北
      新國小代辦經費明細帳一件、北新國小代辦經費、代收款、保管款收支月報表
      一件等附卷可稽，亦堪信為真正。衡情被告早自八十七年八月一日起即擔任北
      新國小之衛生保健組組長，辦理北新國小之學生團體保險業務，復係實際負責
      計算代辦工作費、填寫「明細表」之行為人，且於辦理八十七年度及八十八年
      度之學生團體保險時，亦均將上開以每學期每名學生一點五元計算之「代辦工
      作費」，存入北新國小之代辦經費專戶，其對於學生團體保險承保公司所支付
      以前開方式計算之「代辦工作費」，應交付北新國小存入代辦經費專戶之事實
      ，自有明確之認識。參以被告所收取之系爭支票三紙，實際上即係依照前開每
      學期每名學生一點五元之標準，分別於八十九學年度上學期、八十九年度下學
      期、九十年度上學期根據投保學生人數計算數額，記載於國泰人壽公司台灣省
      學生團體保險參加學生人數及保險費用明細表之「代辦工作費」欄後，由國泰
      人壽公司依據該等數額所簽發之支票等情，前業敘明，衡以被告所出具國泰人
      壽公司之台灣省學生團體保險代辦工作費收據三件（八十九年度上學期、八十
      九年度下學期、九十年度上學期）上，並均已載明「台灣省團體保險代辦工作
      費收據」之字樣，被告主觀上對於該三張支票係國泰人壽公司提出之學生團體
      保險「代辦工作費」，應該交付北新國小入帳之事實，自亦有明確之認識。
（四）至被告辯稱國泰人壽公司業務員甲○○曾親口告知系爭支票三張，係支付被告
      之抄寫費云云，雖與證人甲○○到庭證述之情節大致相符，然實際上證人甲○
      ○從未想過所謂「抄寫費」，與「代辦工作費」於法律上有何不同之意義，亦
      不清楚「代辦工作費」支付學校經辦老師，與支付學校有何不同等情，業據其
      證述在卷，則被告身為依據法令從事公務之公務人員，明知前開支票三張係屬
      應交付北新國小之「代辦工作費」，對於業務人員投其所好、似是而非之說詞
      ，本應慎思明辨，潔身自愛，置若罔聞，甚至嚴詞糾正，又豈得反而援引做為
      自身違法侵占之藉口？是本件被告明知系爭支票三張係國泰人壽公司簽發支付
      「代辦工作費」，而應交付北新國小之款項，仍然予以侵占之事實，應堪認定
      ；所辯證人甲○○曾經表示該等支票係支付被告之「抄寫費」云云，不足以作
      為其欠缺侵占故意之依據，所辯其缺乏主觀犯意云云，核係卸責之詞，洵無足
      採。本件事證明確，被告犯行堪以認定。
二、論罪科刑
（一）核被告丁○○因職務關係，持有國泰人壽公司所有，而應交付北新國小之系爭
      支票三紙，意圖為自己不法之所有而侵占入己，所為係犯貪污治罪條例第六條
      第一項第三款之侵占職務上持有非公用私有財物罪。
（二）被告上開三次犯行，時間緊接，觸犯構成要件相同之罪名，顯係基於概括犯意
      反覆為之，為連續犯，應依刑法第五十六條規定論以一罪論，並加重其刑。
（三）被告上開犯罪行為，僅係侵占國泰人壽公司用以交付北新國小面額分別為五千
      二百四十九元、五千二百五十二元、五千二百十三元之支票三張，情節尚屬輕
      微，且其所得財物未逾五萬元，爰依貪污治罪條例第十二條第一項之規定，減
      輕其刑，並先加後減之。
（四）考被告自民國六十一年間起擔任教師工作，迄今已三十餘年，作育英才無數，
      其於北新國小擔任行政工作，原係基於服務之熱誠，因經手財物，為一時貪念
      所誤，誤蹈本件最輕本刑有期徒刑五年以上之犯罪，在客觀上足以引起一般同
      情，即予宣告法定最低度刑期仍嫌過重，其情狀堪可憫恕，爰依據刑法第五十
      九條之規定，遞減輕其刑。
（五）爰審酌被告犯罪後飾詞狡辯，未見悔誤，犯罪後態度不佳，惟擔任教師工作三
      十餘年，對社會著有貢獻，且無犯罪前科，素行、品行均甚良好，犯罪所得僅
      一萬五千七百十四元，所生損害亦非重大，及其犯罪之動機、目的、手段、智
      識程度等一切情狀，量處如主文所示之刑。
（六）被告犯貪污治罪條例之罪，經宣告有期徒刑二年，爰依貪污治罪條例第十七條
      、刑法第三十七條第二項之規定，併宣告褫奪公權三年。
（七）被告犯貪污治罪條例第六條第一項第三款之罪，其所得財物一萬五千七百十四
      元，爰依同條例第十條第一項、第二項之規定，宣告追繳，並發還國泰人壽公
      司，如全部或一部無法追繳時，應以其財產抵償之。
據上論斷，應依刑事訴訟法第二百九十九條第一項前段，貪污治罪條例第六條第一項
第三款、第十條第一項、第二項、第十二條第一項、第十七條，刑法第十一條前段、
第五十六條、第五十九條、第三十七條第二項，判決如主文。
本案經檢察官游儒倡到庭執行職務。
中　　　華　　　民　　　國　　　九十三　　　年　　　六　　　月　　十四　日
                                      臺灣臺北地方法院刑事第四庭
                                            審判長法　官  黃雅芬
                                                  法  官  吳定亞
                                                  法  官  楊代華
右正本證明與原本無異。
如不服本判決，應於判決送達後十日內，向乙○提出上訴狀。
                                                  書記官  廖純瑜
中　　　華　　　民　　　國　　　九十三　　　年　　　六　　　月　　十四　日
附錄本案論罪科刑法條全文：
貪污治罪條例第六條
有下列行為之一者，處五年以上有期徒刑，得併科新臺幣三千萬元以下罰金：
一  意圖得利，抑留不發職務上應發之財物者。
二  募集款項或徵用土地、財物，從中舞弊者。
三  竊取或侵占職務上持有之非公用私有器材、財物者。
四  對於主管或監督之事務，明知違背法令，直接或間接圖自己或其他私人不法利益
    ，因而獲得利益者。
五  對於非主管或監督之事務，明知違背法令，利用職權機會或身分圖自己或其他私
    人不法利益，因而獲得利益者。
前項第一款至第三款之未遂犯罰之。
